【裁判字號】    92,訴,742
【裁判日期】    920801
【裁判案由】    違反公司法等
【裁判全文】
臺灣桃園地方法院刑事判決                          九十二年度訴字第七四二號
    公  訴  人  臺灣桃園地方法院檢察署檢察官
    被      告  丙○○
    選任辯護人  呂福元律師
右列被告因違反公司法等案件，經檢察官提起公訴（九十一年度偵字第九一七五號、
九十一年度偵字第一００九三號、九十一年度偵字第一八一四九號），本院判決如左
：
    主  文
丙○○無罪。
    理  由
一、本件公訴意旨略以：被告丙○○係會計師，而甲○○、戊○○、乙○○係記帳業
    者，均為從事業務之人，明知附表一、二、三所示之公司負責人（已另案偵辦中
    ）籌設公司或辦理公司增資時，並未向股東收取股款，竟各別與附表一、二、三
    所示之公司負責人基於共同犯罪之概括意思，自民國九十年間起至九十一年間止
    ，分別在桃園縣中壢市之台北國際商業銀行中壢分行、萬通商業銀行中壢分行、
    富邦商業銀行中壢分行，連續將各公司所需如附表一、二、三所示之資本，匯入
    公司負責人於上開銀行開立之公司或籌備處活期存款帳戶多次，遇有資金不足時
    ，則彼此相戶調借，並各自保管存摺及印章，復委由同有犯意聯絡之會計師丙○○，依該不實之股款繳納證明（即存摺存款記載），查核製作業務上不實之公司
    設立資本額查核報告書，隨後連同公司設立登記事項卡、委託書、銀行活期存款
    存摺影本、公司股東名單及公司章程等，連續各別於附表一、二、三所示之時間
    ，持向經濟部中部辦公室及桃園縣政府申請核發公司執照及營利事業登記證或申
    請增資登記。甲○○、戊○○、乙○○旋於完成登記後，持所保管之存摺及印章
    ，以公司負責人名義，將公司或籌備處帳戶內存款取回，足生損害於經濟部中部
    辦公室、桃園縣政府核發公司執照及營利事業登記證之管理正確性。因認被告係
    犯公司法第九條第一項之罪及刑法第二百十六條、第二百十五條之行使業務上登
    載不實文書罪嫌。
二、按犯罪事實應依證據認定之，無證據不得推定其犯罪事實，又不能證明被告犯罪
    者，應諭知無罪之判決，刑事訴訟法第一百五十四條、第三百零一條第一項定有
    明文。刑事訴訟法上所謂認定犯罪事實之證據，係指足以認定被告確有犯罪行為
    之積極證據而言，如未能發現相當證據或證據不足以證明，自不能以推測或擬制
    之方法，以為裁判基礎，最高法院二十九年上字第三一０五號及四十年台上字第
    八十六號分別著有判例；又認定不利於被告之事實，須依積極證據，苟積極證據
    不足為不利被告之認定時，即應為有利於被告之認定，更不必有何有利之證據，
    最高法院三十年上字第八一六號判例參照。另被告之自白，雖為證據之一種，但
    依刑事訴訟法第一百五十六條第一項規定，被告之自白，須非出於強暴、脅迫、
    利誘、詐欺、違法扣押或其他不正之方法，且與事實相符者，始得為證據。又依
    同條第二項規定，被告之自白，不得作為有罪判決之唯一證據，仍應調查其他必
    要之證據，以察其是否與事實相符。立法目的乃欲以補強證據擔保自白之真實性
    ，亦即以補強證據之存在，藉之限制自白在證據上之價值，防止偏重自白，發生
    誤判之危險。以被告之自白，作為其自己犯罪之證明時，尚有此危險；以之作為
    其他共犯之罪證時，不特在採證上具有自白虛偽性之同樣危險，且共犯者之自白
    ，難免有嫁禍他人，而為虛偽供述之危險。是則利用共犯者之自白，為其他共犯
    之罪證時，其證據價值如何，按諸自由心證主義之原則，固屬法院自由判斷之範
    圍。但共同被告不利於己之陳述，雖得採為其他共同被告犯罪之證據，惟此項不
    利之陳述，須無瑕疵可指，且就其他方面調查，又與事實相符者，始得採為其他
    共同被告犯罪事實之認定。若不為調查，而專憑此項供述，即為其他共同被告犯
    罪事實之認定，顯與刑事訴訟法第一百五十六條第二項之規定有違。因之，現行
    刑事訴訟法下，被告之自白，或共同被告不利於己之陳述，其證明力並非可任由
    法院依自由心證主義之原則，自由判斷，而受相當之限制，有證據法定主義之適
    用，即尚須另有其他必要之補強證據，來補足其自白之證明力，始得採為斷罪資
    料，合先說明。
三、訊據被告丙○○雖坦承有為右開公司為資本查核簽證等情，然堅決否認涉有違反
    公司法等犯行，辯稱：伊並不知情等語。查公訴人認被告涉犯公司法第九條第一
    項之罪，無非以：被告丙○○右揭犯罪事實，業據被告甲○○於本署偵查中證述
    ：「（丙○○有無協助犯案？）我與丙○○先講好，錢至少要放二天以上，我交
    與他簽證後，還於簽證後將帳戶錢匯回之紀錄，影印存摺給他看，證明錢有於帳
    戶內存放三天，但這是他後來要求的，是最近一、二個月，他說別家可能有發生
    問題，最好要放三天以上，之前都沒有要求（影印存摺給他看），因為我與他事
    先有約定，他也信任我。」、「（丙○○是否也以同樣方式，協助乙○○、戊○○？）是的，他們也與丙○○事先約定，以這種方式為公司取得資本證明。」（
    以上見九十一年度偵字第九一七五號案件九十一年五月十八日詢問筆錄）、「（
    丙○○計會計師如何簽證？）我們將存摺拿給丙○○看過，再帶回來，其間丙○○要求我們要將存摺於簽證完畢後取件時，要再給他看，其用意是資本一定要放
    在帳戶內三天，他要查核是否有確實照他的意思做，乙○○及戊○○也都知道，
    並且配何丙○○會計師。」（見九十一年度偵字第九一七五號案件九十一年八月
    十二日詢問筆錄）等語屬實，是被告丙○○所辯係屬卸責之詞，為主要之論據。
    惟查同案被告甲○○於偵查之初即供稱：「（萬是否知情？）我不知道，我只告
    訴他那家公司要設立，就把存款簿給他。」（見九十一年度偵字第九一七五號案
    件九十一年五月十四日詢問筆錄），而同案被告乙○○亦於偵查中供稱：「（萬
    是否知悉資本是你提供的？）我不清楚，都是我們備妥資金資料，再交由萬簽證
    ，他應該不知道資金由我們領回。」等語（見九十一年度偵字第一○○九三之一
    號案件第十一頁），同案被告戊○○也於偵查中供稱：「（丙○○有無於取件後
    再檢查存摺？）以前就檢查，他怕我們三天後領走。」（見九十一年度偵字第一
    ○○九三之一號案件第一○七頁），顯然被告丙○○僅係依所備妥資金資料，再
    作查核簽證，與被告甲○○前述自白有所不同。而經本院訊問被告甲○○、乙○○及戊○○均答：「被告丙○○沒有參與。」再問被告甲○○：「為何在偵查中
    供稱跟丙○○先講好？」竟答稱：「警察來抓的時候，我一緊張就不知道怎麼回
    答。」對所詢「有無親自見過丙○○會計師？」答稱：「可以說是沒有，也沒有
    通過電話，我都是跟他們公司的小姐（聯絡）。」，而証人即被告丙○○之職員
    丁○○於審理時証稱：「都是我在處理簽證案件，我是把查核報告書拿給會計師
    。」「（被告甲○○、乙○○及戊○○三人有無對你講過他們是在幫別人辦資本
    証明或資本是被告他們墊付的？）沒有。」查簽證案件既非由被告親自與甲○○
    、乙○○及戊○○三人處理，甲○○可以說是沒有見過丙○○，也沒有通過電話
    ，被告丙○○所辯未參與甲○○、乙○○及戊○○三人之犯行，應可採信。是本
    件共同被告甲○○不利於被告丙○○己之陳述，甲○○既於本院審理時翻異前供
    ，顯有瑕疵可指，且就其他方面調查，又與事實不符，揆諸前揭說明，應不得採
    為其他共同被告犯罪事實之認定。況公司法第九條係規定：公司應收之股款，股
    東並未實際繳納，而以申請文件表明收足，或股東雖已繳納而於登記後將股款發
    還股東，或任由股東收回者，公司負責人始應負刑責。本件共同被告甲○○不利
    於被告丙○○之陳述，縱屬實情，亦僅可証明被告丙○○有要求錢應於公司帳戶
    內存放三天，尚不足以証明被告明知股東並未實際繳納，而以申請文件表明收足
    ，或股東雖已繳納而於登記後將股款發還股東，或任由股東收回，犯罪自屬不能
    證明。此外又查無其他証據足認被告有違反公司法或從事業務之人，明知為不實
    之事項，而登載於其業務上作成之文書之犯行，自屬不能證明被告犯罪，而應就
    其被訴部分為無罪之諭知。
據上論斷，應依刑事訴訟法第三百零一條第一項，判決如主文
本案經檢察官邱曉華到庭執行職務。
中      華        民        國     九十二     年     八     月    一    日
                                   臺灣桃園地方法院刑事第二庭
                                       法  官  沈 士 亮
右正本證明與原本無異。
如不服本判決，應於判決送達後十日內向本院提出上訴狀( 應附繕本 )，上訴於
臺灣高等法院。
                                       書記官  邱 志 堅
中      華        民        國     九十二     年     八     月    四    日


司法院資訊處製作；財團法人民間司法改革基金會備份。
